【裁判字號】    91,訴,2483
【裁判日期】    920313
【裁判案由】    返還不當得利
【裁判全文】
臺灣板橋地方法院民事判決  九十一年度訴字第二四八三號
    原      告    乙○○
    訴訟代理人    楊  揚律師
    複代 理 人    李淑寶律師
    被      告    甲○○
    訴訟代理人    劉桂君律師
右當事人間請求返還不當得利事件，本院判決如左：
    主      文
原告之訴及假執行之聲請均駁回。
訴訟費用由原告負擔。
    事      實
甲、原告方面：
一、聲明：被告應連帶給付原告新臺幣（下同）一百十萬元，及自起訴狀繕本送達翌
          日起至清償日止按週年利率百分之五計算之利息。並陳明原告願供擔保以
          代釋明，請准宣告假執行。
二、陳述：
  （一）緣原告民國八十八年間為覓地興建工廠，開辦蛋類經銷批發事業，無意間與
        被告接觸，被告表示其有空地符合原告需求，兩造乃於八十八年六月十四日
        簽訂「河川公地種植使用轉讓耕種契約書」，約定由原告受讓被告經臺北縣
        政府許可使用坐落台北縣鶯歌鎮○○段八十地號土地，六分之一面積（○．
        三七六公頃）之地上權，轉讓價格計二百六十萬元，原告除因此交付被告現
        金一百十萬元外，其餘款項則交付原告父親蕭平和所簽發（付款人均為太保
        市農會南新分部、票面金額均各為五十萬元、票據號碼及票載發票日分別為
        ＦＡ0000000號八十八年八月十六日、ＦＡ0000000號八十八
        年七月十六日、ＦＡ0000000號八十八年九月十六日）面額共計一百
        五十萬元之支票三張，以資清償。詎系爭土地於同年六月間交付原告使用，
        原告於其上搭建廠房，不旋踵竟遭臺北縣政府命令強制拆除，原告方始發現
        被告所謂轉讓之河川公地使用權早已不存在。
  （二）被告主張其所占用系爭土地緣自受讓訴外人黃留吉經臺北縣政府於七十五年
        間核准使用河川公地種植之使用權，並以之為系爭「河川公地種植使用轉讓
        耕種契約書」之標的，作價轉讓予原告，惟上開標的，原告嗣由臺北縣政府
        相關文件記載方始發現系爭土地使用期限迄至七十八年六月三十日為止，期
        限屆滿後即未再核發使用許可證，換言之，系爭轉讓契約於八十八年簽訂時
        ，契約之標的即系爭土地之耕種使用權實際上並不存在，是被告顯係以不能
        之給付為契約標的，誘使原告簽約，依民法第二百四十六條第一項規定，系
        爭契約為無效。原告占用系爭土地興建廠房，其後甚且遭臺灣板橋地方法院
        檢察署以涉嫌竊占罪嫌偵辦，足證被告對於系爭土地並無使用權存在。
  （三）系爭「河川公地種植使用轉讓耕種契約書」依法既屬無效，被告基於無效契
        約受領之給付，即無法律上之原因，並致原告受有損害，被告自應將利益返
        還。惟其中一百五十萬元之債權部分，原告業已轉讓予原告父親，並據以與
        被告對之請求給付一百五十萬元之支票債權相互抵銷，故被告應將其餘利益
        即一百十萬元返還原告。原告父親蕭平和簽發之面額共一百五十萬元支票嗣
        雖未予兌現，惟被告依然保有對於原告父親請求給付一百五十萬元票款之債
        權，被告並已起訴（現繫屬於臺灣嘉義地方法院），徵之現實，如請求被告
        返還支票，執行上殆無可能，是依民法第一百八十一條但書規定，被告仍應
        償還其價額。
  （四）對於被告抗辯河川公地使用許可書在簽訂前開契約書時已經列為附件部分不
        爭執。
  （五）系爭轉讓契約第一條約定，契約標的係系爭土地之地上權，依當事人立約時
        之真意，自係指合法占用系爭河川公地之耕種使用「權利」，而非單純之占
        有事實。本件被告誘使原告簽約時，一再保證其係合法占用系爭公地，換言
        之其係基於一定法律上之原因而享有占有之權利，原告設非相信其確有合法
        之權利，自不至與之簽約。依情理而論，倘原告僅欲違法占用河川公地，盡
        可自行覓地占有即可，何需給付被告高達二百六十萬元之代價，取得毫無保
        障之占有？至被告辯稱該二百六十萬元係補償被告對於系爭土地開墾及地上
        物補償費，與政府若放領系爭土地時之購買權及政府收回前得占有使用系爭
        土地之權等，亦屬不實。系爭原告受讓範圍之土地本屬空無一物，何來補償
        地上物之有？且既係非法占用河川公地，如何期待放領時有購買權？且被告
        亦陳稱政府收回前得占用使用系爭土地之權，足見系爭轉讓契約之標的非僅
        於單純之占有。被告將臺北縣河川公地種植許可書列為契約附件，其目的在
        彰顯其確有權利，而非在於強調其係非法占有系爭土地。又被告所稱政府發
        放土地救濟金一節，係臺北縣政府依台北縣辦理公共工程地上物查估拆遷補
        償、救濟準則辦理，原告不惟未領有救濟金，且救濟金發放與否，與是否有
        權占用系爭土地亦無關連。
三、證據：提出河川公地種植使用轉讓耕種契約書、支票、照片、臺北縣河川公地種
          植使用許可書（七十五年九月二十五日北府建四公字第八一六號）、臺北
          縣政府工務局八十八年十一月二十二日八八北工使字第Ｆ─六七四五號函
          、臺灣板橋地方法院檢察署八十九年度偵字第一○二二二號訊問筆錄、臺
          北杭南郵局九十一年五月十四日第一○九○號存證信函及郵政掛號郵件收
          件回執影本等影本為證據。
乙、被告方面：
一、聲明：請求駁回原告之訴及假執行之聲請；並陳明如受不利之判決，願供擔保請
          求免為假執行。
二、陳述：
  （一）按占有之移轉，因占有物之交付，而生效力，民法第九百四十六條第一項定
        有明文。本件被告於七十九年七月二日支付訴外人黃留吉土地開墾及地上物
        補償費受讓使用系爭土地，而兩造簽立原證一河川公地種植使用轉讓耕種契
        約書時，已將台北縣河川公地種植使用許可書列為附件，上開許可書第二條
        及第九條明白記載，使用期限至七十八年六月三十日止為限。是以，本件原
        告與被告簽立本件系爭契約時，原告即已「明知」本件系爭土地政府許可證
        使用期限至七十八年六月三十日止，政府有權隨時收回使用，故原告交付轉
        讓耕種價格除為補償被告對於系爭土地開墾及地上物補償費外，為政府若放
        領系爭土地時之購買權及政府收回前得占有使用系爭土地之權，本件被告當
        時為系爭土地之實際使用人，且於八十八年六月十四日已將系爭土地交付原
        告使用。是以，本件系爭契約顯無自始客觀給付不能之情事，本件原告主張
        依民法第二百四十六條契約無效，自無可採。況政府行使收回系爭土地使用
        權時，對於土地現況使用權人亦發放土地救濟金，足認台北縣政府亦不認為
        許可使用期限屆滿後土地使用權人無繼續使用系爭土地之權利。本件原告受
        讓使用系爭土地，可獲得土地救濟金七十萬三千元。
  （二）出賣他人之物或出租他人之物並不以出租人或出賣人為權利人為必要，最高
        法院著有七十一年度台上字第三六八號判決及五十年台上字第二八四號判例
        要旨足供參酌，是原告主張台北縣政府許可系爭土地之使用期限已屆，被告
        對於系爭土地之耕種使用權實際上並不存在，而認本件河川公地種植使用轉
        讓耕種契約書係以不能之給付為契約標的物無效，自無理由。
  （三）依原告主張本件系爭契約無效，則「債權債務均屬無效」，是原告主張被告
        受有對原告一百五十萬元債權利益，請求返還，並將債權讓與訴外人即原告
        父親，顯屬無據。
  （四）按以不能之給付為契約標的者，契約無效，民法第二百四十六條第一項前段
        定有明文，所謂給付不能係指「自始客觀不能而言」。又出賣人以第三人所
        有之物為買賣標的物與買受人訂立買賣契約並非所謂以不能之給付為契約標
        的，即不得依民法第二百四十六條第一項前段規定認該買賣契約無效，最高
        法院著有八十四年台上字第一三○八號及七十一年台上字第三六八號判決要
        旨足供參酌。又按對於物有事實上管領之力者為占有人。占有人對於占有之
        標的物有事實上之管領力，除真正所有權人得對之提起返還所有權之訴外，
        非他人所能干涉，民法第九百四十條及最高法院著有十八年抗字第一０一號
        判例要旨足供參酌。查本件系爭土地客觀上存在，則土地之所有權及使用收
        益權即客觀當然存在而無客觀不能之情形。是本件縱如原告主張被告應給付
        系爭土地合法使用權予原告而未移轉，依右所述，亦無民法第二百四十六條
        第一項前段規定之適用，而得認為契約無效。況本件兩造簽立系爭河川公地
        種植使用轉讓耕種契約書時，已將台北縣河川公地種植使用許可書列為附件
        ，上開許可書第二條、第四條及第九條明白記載，「使用期限至七十八年六
        月三十日止為限。使用人不得將本許可河川公地出租或轉讓他人使用」。且
        本許可書所指之河川公地政府如因水利工程設施及其他公務上之需要時，得
        隨時收回並不負賠償責任，使用人除同意無條件交還本許可河川公地外並願
        放棄先訴抗辯權。是以，本件原告與被告簽立本件系爭契約時，即已「明知
        已屆許可使用期限」本件系爭土地政府有權隨時收回使用。縱許可使用期限
        尚未屆滿，依許可書第四條約定原告亦無法取得對於台北縣政府之合法使用
        權，上開情事兩造於八十八年六月十四日簽立本件契約時既已將原證四許可
        書列為附件，原告不能諉為不知，是原告主張簽立原證一契約書係為取得合
        法占有系爭公地之種植使用權，顯與事實不合。又本件系爭河川公地原許可
        使用人黃留吉於許可期限屆滿後，因台北縣政府未續發許可證且未行使收回
        權，故訴外人黃留吉繼續占有使用系爭土地，之後移轉予被告使用，再由被
        告移轉予原告使用，本件將原證四許可書列為附件，即表彰除台北縣政府得
        行使收回權外，原告取得系爭公地之占有不會有其他第三人主張其為占有人
        ，且依右所述，其得排除所有人外第三人之干涉。且本件被告亦已依約定將
        系爭土地全部交予原告使用，為原告所不爭執，本件契約不僅無給付不能之
        情事，被告並已依約履行完畢，原告亦已使用將近二年，原告嗣後因台北縣
        政府行使收回權，而主張契約無效，顯無理由。
三、證據：提出七十九年七月二日協議書、徵收補償清冊等影本為證據。
    理      由
一、本件原告主張兩造於八十八年間簽訂「河川公地種植使用轉讓耕種契約書」，約
    定由原告支付被告二百六十萬元，由被告將坐落台北縣鶯歌鎮○○段八○地號使
    用面積零點三七六○公頃之持分六分之一之地上權轉讓予原告使用，原告並已給
    付現金一百十萬元，另一百五十萬元則由原告交付由原告之父親蕭平和簽發如前
    述之支票三紙合計一百五十萬元以為給付，而該三紙支票並未兌現，原告並在該
    土地上搭建廠房，然嗣後因該土地因臺北縣政府興建鶯歌鎮陶藝公園工程需要，
    而將地上物徵收拆除等事實，為兩造所不爭執，並有兩造所簽訂之河川公地種植
    使用轉讓耕種契約書、支票、臺北縣政府工務局八十八年十一月二十二日八八北
    工字第Ｆ─六七四五號函及所附徵收地上物認定清冊等影本在卷可稽，自堪信原
    告此部分主張為真實。
二、原告復主張被告所占用之前揭土地乃受讓自訴外人黃留吉經臺北縣政府於七十五
    年間核准使用河川公地種植之使用權，並以之為契約標的，作價轉讓予原告，惟
    上開標的，系爭土地使用期限迄至七十八年六月三十日為止，期限屆滿後即未再
    核發使用許可證，亦即系爭轉讓契約於八十八年簽訂時，契約之標的即系爭土地
    之耕種使用權實際上並不存在，是被告顯係以不能之給付為契約標的，誘使原告
    簽約，依民法第二百四十六條第一項規定，系爭契約為無效等節，則為被告所否
    認，並抗辯稱兩造簽立河川公地種植使用轉讓耕種契約書時，已將台北縣河川公
    地種植使用許可書列為附件，上開許可書第二條及第九條明白記載，使用期限至
    七十八年六月三十日止為限，是以，本件原告與被告簽立本件系爭契約時，原告
    即已明知本件系爭土地政府許可證使用期限至七十八年六月三十日止，政府有權
    隨時收回使用，故原告交付轉讓耕種價格除為補償被告對於系爭土地開墾及地上
    物補償費外，為政府若放領系爭土地時之購買權及政府收回前得占有使用系爭土
    地之權，本件被告當時為系爭土地之實際使用人，且於八十八年六月十四日已將
    系爭土地交付原告使用，本件契約顯無自始客觀給付不能之情事，本件原告主張
    依民法第二百四十六條契約無效，自無可採等語。按以不能之給付為契約標的者
    ，其契約為無效。但其不能情形可以除去，而當事人訂約時並預期於不能之情形
    除去後為給付者，其契約仍為有效。民法第二百四十六條第一項定有明文。而契
    約之標的是否有不能給付之情事存在，應就個別契約之目的予以判斷，不能一概
    而論，倘依契約當事人間所成立之合意，足以滿足契約目的者，即不能認定其標
    的為無效。本件原告對於被告抗辯稱兩造在簽訂系爭河川公地種植使用轉讓耕種
    契約書之時，已經將被告受讓自訴外人黃留吉因領得臺北縣政府核發之七十五年
    九月二十五日北府建四公字第八一六號河川公地種植使用許可書影本作為契約附
    件一節，並不爭執，則可見原告於簽訂系爭契約之時，明知被告使用前述鶯歌鎮
    ○○段八○地號土地之權利狀態，乃係受讓被告向訴外人黃留吉有償取得之黃留
    吉原向臺北縣政府申請許可使用期限為七十五年七月一日起至七十八年六月三十
    日為止，但於期限屆滿後，因臺北縣政府未執行收回土地，而由黃留吉繼續占有
    使用該土地之使用權利，此有臺北縣政府核發之七十五年九月二十五日北府建四
    公字第八一六號河川公地種植使用許可書影本、被告與訴外人黃留吉、黃金隆於
    七十九年七月二日簽訂之協議書（被告僅取得黃留吉全部占用面積之三分之一，
    另三分之二由黃金隆取得）影本各一件在卷可參，可見原告於與被告簽訂系爭河
    川公地種植使用轉讓耕種契約書之時，早已明知被告所轉讓之權利並非法定名詞
    所謂之「地上權」，再者，於前述臺北縣政府核發之河川公地種植使用許可書已
    經明載使用期限至七十八年六月三十日為止，兩造係於八十八年間簽訂系爭河川
    公地種植使用轉讓耕種契約書，故原告對於被告使用土地之權利狀態亦屬明知，
    從而，本件兩造簽訂前揭河川公地種植使用轉讓耕種契約書所約定之契約標的應
    僅為實際上可占有使用屬於臺北縣政府所有之河川公地之現實狀態而已，而該使
    用土地之權利於兩造簽訂系爭河川公地種植使用轉讓耕種契約書之時，被告確實
    有該權利存在，且已經將契約標的所指稱之土地交付原告管領使用，原告並已在
    該土地上搭建廠房，則原告主張兩造所所訂立之前揭契約標的並不存在而給付不
    能一節，即非可採，原告自不得以其乃有償取得使用土地之權利，卻不能如被告
    一般長期使用土地，竟於付出代價後不久即遭土地所有人臺北縣政府收回，而使
    其預期之收益不能實現，反指原來訂立系爭河川公地種植使用轉讓耕種契約書時
    之契約標的為有給付不能之情形存在，蓋受讓他人使用公有土地之權利乃具有隨
    時遭該土地管理機關收回之風險，此為一般週知之事實，且由作為系爭河川公地
    種植使用轉讓耕種契約書附件之臺北縣政府河川公地種植使用許可書內容相關記
    載亦足以令原告明知其旨，是以，原告上述主張並非可採。從而，被告收受原告
    所給付之代價自非無法律上之原因，原告請求被告返還其已經收受之代價一百十
    萬元及自起訴狀繕本送達翌日起至清償日止按照法定利率計算之利息，並無理由
    ，應予駁回。另原告假執行之聲請，因訴之駁回而失所附麗，應併予駁回。
五、本件事證已臻明確，兩造其餘主張及攻擊防禦方法與證據，經本院斟酌後，與本
    件判決結果已不生影響，故不一一論列，附此敘明。
六、結論：本件原告之訴為無理由，依民事訴訟法第七十八條判決如主文。
中      華      民      國    九十二    年      三      月     十三     日
                                臺灣板橋地方法院民事第一庭
~B法      官  許  瑞  東
右正本證明與原本無異。
如不服本判決，應於判決送達後廿日內，向本院提出上訴狀。
中      華      民      國    九十二    年      三      月     十三     日
~B法院書記官  陳  淑  芳


司法院資訊處製作；財團法人民間司法改革基金會備份。
